---
title: "Tugas Praktikum Pertemuan 3 MPDW"
author: "NAILAH AFIA TSABITA"
date: "2026-09-03"
output:    rmdformats::downcute 
---
# Library 
```{r}
library(dLagM)
library(dynlm)
library(MLmetrics)
library(lmtest)
library(car)
```

# Nomor 1
## Impor Data 
```{r}
data <- data.frame(
  Period = 1:20,
  MarketShare = c(3.63, 4.20, 3.33, 4.54, 2.89, 4.87, 4.90, 5.29, 6.18, 7.20,
                  7.25, 6.09, 6.80, 8.65, 8.43, 8.29, 7.18, 7.90, 8.45, 8.23),
  Price = c(0.97, 0.95, 0.99, 0.91, 0.98, 0.90, 0.89, 0.86, 0.85, 0.82,
            0.79, 0.83, 0.81, 0.77, 0.76, 0.80, 0.83, 0.79, 0.76, 0.78)
)

head(data)
```
## Pembagian Data 
```{r}
#SPLIT DATA
train <- data[1:15,]
test <- data[16:20,]

#data time series
train.ts <- ts(train)
test.ts <- ts(test)
data.ts <- ts(data)
```

## Model Kyock 

### Pemodelan 
```{r}
library(dLagM)
model.koyck <- koyckDlm(x = train$Price, y = train$MarketShare)
summary(model.koyck)
```
```{r}
AIC(model.koyck)
```
```{r}
BIC(model.koyck)
```
Dari hasil tersebut, didapat bahwa peubah $x_t$ dan $y_{t-1}$ memiliki nilai $P-Value<0.05$. Hal ini menunjukkan bahwa peubah $x_t$ dan $y_{t-1}$ berpengaruh signifikan terhadap $y$. Adapun model keseluruhannya adalah sebagai berikut 
$$
\hat{Y_t}=15.4328-13.4703X_t+0.3651Y_{t-1}
$$
### Peramalan dan Akurasi 
```{r}
fore.koyck <- forecast(model = model.koyck, x = test$Price, h = 5)
fore.koyck
```
```{r}
mape.koyck <- MAPE(fore.koyck$forecasts, test$MarketShare)
mape.koyck 

#akurasi data training
GoF(model.koyck)
```
## Regression with Distributed Lag

### Pemodelan (Lag=2)
```{r}
model.dlm <- dlm(x = train$Price, y = train$MarketShare, q = 2)
summary(model.dlm)
```
```{r}
AIC(model.dlm)
BIC(model.dlm)
```
Dari hasil diatas, didapat bahwa $P-value$ dari intercept dan $x_{t-1}<0.05$. Hal ini menunjukkan bahwa intercept dan $x_{t-1}$ berpengaruh signifikan terhadap $y$. Adapun model keseluruhan yang terbentuk adalah sebagai berikut
$$
\hat{Y_t}=-26.29549 -24.13651X_t-0.00163X_{t-1}+0.34290 X_{t-2}
$$
### Peramalan dan Akurasi 
```{r}
fore.dlm <- forecast(model = model.dlm, x = test$Price, h = 5)
fore.dlm
```
```{r}
mape.dlm <- MAPE(fore.dlm$forecasts, test$MarketShare)
mape.dlm 

#akurasi data training
GoF(model.dlm)
```

### Lag Optimum
```{r}
#penentuan lag optimum 
finiteDLMauto(formula = MarketShare ~ Price,
              data = data.frame(train), q.min = 1, q.max = 10,
              model.type = "dlm", error.type = "AIC", trace = TRUE)
```
Berdasarkan output tersebut, lag optimum didapatkan ketika lag=6. Selanjutnya dilakukan pemodelan untuk lag=6. AIC terkecil (-4.06421, BIC terkecil (-2.28919), R.Adj.Sq tertinggi (0.97249) di antara nilai yang valid
```{r}
#model dlm dengan lag optimum
model.dlm2 <- dlm(x = train$Price, y = train$MarketShare, q = 6)
summary(model.dlm2)
```
```{r}
AIC(model.dlm2)
BIC(model.dlm2)
```

```{r}
#peramalan dan akurasi
fore.dlm2 <- forecast(model = model.dlm2, x = test$Price, h = 5)

#akurasi data test
mape.dlm2 <- MAPE(fore.dlm2$forecasts, test$MarketShare)
mape.dlm2
```
```{r}
#akurasi data training
GoF(model.dlm2)
```

## Model Autoregressive

###Pemodelan
```{r}
 model.ardl <- ardlDlm(x = train$Price, y = train$MarketShare, p = 1, q = 1)
summary(model.ardl)
```
```{r}
AIC(model.ardl)
BIC(model.ardl)
```
```{r}
model.ardl <- ardlDlm(formula = MarketShare ~ Price, 
                       data = train, p = 1, q = 1)
summary(model.ardl)
```
```{r}
AIC(model.ardl)
BIC(model.ardl)
```
Hasil di atas menunjukkan bahwa 
$$
\hat{Y}= 18.1366-23.5593X_t+ 7.2280X_{t-1}+0.3028Y_{t-1}
$$
### Peramalan dan Akurasi 
```{r}
fore.ardl <- forecast(model = model.ardl, x = test$Price, h = 5)
fore.ardl
```
Data di atas merupakan hasil peramalan untuk 5 periode ke depan menggunakan Model Autoregressive dengan p=1 dan q=1

```{r}
mape.ardl <- MAPE(fore.ardl$forecasts, test$MarketShare)
mape.ardl
```
```{r}
GoF(model.ardl)
```
Berdasarkan akurasi di atas, terlihat bahwa nilai MAPE keduanya tidak jauh berbeda. Artinya, model regresi dengan distribusi lag ini tidak overfitted atau underfitted

### Lag Optimum 
```{r}
#penentuan lag optimum
model.ardl.opt <- ardlBoundOrders(data = data.frame(data), ic = "AIC", 
                                  formula = MarketShare ~ Price)
model.ardl.opt
```

```{r}
min_p=c()
for(i in 1:7){
  min_p[i]=min(model.ardl.opt$Stat.table[[i]])
}
q_opt=which(min_p==min(min_p, na.rm = TRUE))
p_opt=which(model.ardl.opt$Stat.table[[q_opt]] == 
              min(model.ardl.opt$Stat.table[[q_opt]], na.rm = TRUE))
data.frame("q_optimum" = q_opt, "p_optimum" = p_opt, 
           "AIC"=model.ardl.opt$min.Stat)
```
AIC terendah didapatkan ketika nilai p dan q optimum sebesar 5 dengan nilai AIC sebesar -34.02031. 

### Pemodelan DLM & ARDL dengan Library dynlm
```{r}
#sama dengan model dlm q=1
cons_lm1 <- dynlm(MarketShare ~ Price+L(Price),data = train.ts)

#sama dengan model ardl p=1 q=0
cons_lm2 <- dynlm(MarketShare ~ Price+L(MarketShare),data = train.ts)

#sama dengan ardl p=1 q=1
cons_lm3 <- dynlm(MarketShare ~ Price+L(Price)+L(MarketShare),data = train.ts)

#sama dengan dlm p=2
cons_lm4 <- dynlm(MarketShare ~ Price+L(Price)+L(Price,2),data = train.ts)
```

## Ringkasan Model 
```{r}
summary(cons_lm1)
```
```{r}
summary(cons_lm2)
```
```{r}
summary(cons_lm3)
```
```{r}
summary(cons_lm4)
```
## Ringkasan SSE
```{r}
deviance(cons_lm1)
deviance(cons_lm2)
deviance(cons_lm3)
deviance(cons_lm4)
```
Semakin kecil nilai SSE, berarti model lebih baik dalam menyesuaikan data (karena error lebih kecil).

## Ui encomptest
```{r}
#uji model
if(require("lmtest")) encomptest(cons_lm1, cons_lm2)
```
Model 1 vs ME: p-value = 0.3386 (> 0.05).
Artinya, penambahan lag dari MarketShare (L(MarketShare)) tidak memberikan peningkatan signifikan terhadap Model 1.
Dengan demikian, Model 1 sudah memadai.
Model 2 vs ME: p-value = 0.3411 (> 0.05).
Artinya, penambahan lag dari Price (L(Price)) juga tidak memberikan peningkatan signifikan terhadap Model 2.
Dengan demikian, Model 2 juga sudah memadai tanpa tambahan variabel lag dari Price.

### Uji Autokorelasi
```{r}
dwtest(cons_lm1)
dwtest(cons_lm2)
dwtest(cons_lm3)
dwtest(cons_lm4)
```
Tidak terdeteksi adanya autokorelasi karena p-value > 0.05

### Uji Heterogenitas 
```{r}
bptest(cons_lm1)
bptest(cons_lm2)
bptest(cons_lm3)
bptest(cons_lm4)
```
Karena seluruh nilai p-value pada keempat model jauh lebih besar dari 0.05, maka gagal tolak H0 untuk semua model. Artinya, tidak terdapat cukup bukti adanya heteroskedastisitas pada residual keempat model tersebut — dengan kata lain, residual dari cons_lm1, cons_lm2, cons_lm3, dan cons_lm4 semuanya bersifat homoskedastis (ragam residual konstan/stabil), sehingga asumsi homoskedastisitas terpenuhi pada seluruh model.

### Uji Normalitas 
```{r}
shapiro.test(residuals(cons_lm1))
shapiro.test(residuals(cons_lm2))
shapiro.test(residuals(cons_lm3))
shapiro.test(residuals(cons_lm4))
```
Karena seluruh nilai p-value pada keempat model jauh lebih besar dari 0.05, maka gagal tolak H0 untuk semua model. Artinya, residual dari cons_lm1, cons_lm2, cons_lm3, dan cons_lm4 semuanya berdistribusi normal, sehingga asumsi normalitas residual terpenuhi pada seluruh model.

## Perbandingan Model 
### Berdasarkan Hasil MAPE
```{r}
akurasi <- matrix(c(mape.koyck, mape.dlm, mape.dlm2, mape.ardl))
row.names(akurasi) <- c("Koyck","DLM 1","DLM 2","Autoregressive")
colnames(akurasi) <- c("MAPE")
akurasi
```
Berdasarkan nilai MAPE, model paling optimum didapat pada Model Koyck karena memiliki nilai MAPE yang terkecil.

### Plot
```{r}
par(mfrow=c(1,1))  # atur layout grafik tunggal

# plot data aktual
plot(test$Price, test$MarketShare, type="b", col="black", ylim=c(0,10))

# tambahkan garis ramalan dari masing-masing model
points(test$Price, fore.koyck$forecasts, col="red");   lines(test$Price, fore.koyck$forecasts, col="red")
points(test$Price, fore.dlm$forecasts, col="blue");    lines(test$Price, fore.dlm$forecasts, col="blue")
points(test$Price, fore.dlm2$forecasts, col="orange"); lines(test$Price, fore.dlm2$forecasts, col="orange")
points(test$Price, fore.ardl$forecasts, col="green");  lines(test$Price, fore.ardl$forecasts, col="green")

# legenda model
legend("topleft",
       c("Aktual", "Koyck","DLM 1","DLM 2", "Autoregressive"),
       lty=1, col=c("black","red","blue","orange","green"), cex=0.8)
```
Berdasarkan plot perbandingan tersebut, terlihat bahwa semua model mampu mengikuti tren data aktual, meskipun dengan tingkat kedekatan yang berbeda. Model Koyck (merah), DLM 1 (biru), dan Autoregressive (hijau) terlihat saling berhimpit dan cukup konsisten mengikuti pola data aktual, terutama pada titik-titik akhir periode uji dimana ketiganya nyaris berimpit dengan nilai aktual (~7.2). Sementara itu, Model DLM 2 (oranye) tampak menyimpang cukup jauh pada awal periode (melonjak ke arah ~8.7 saat data aktual berada di ~8.2), sebelum akhirnya kembali mendekati tren pada periode-periode berikutnya. Secara keseluruhan, Model Koyck, DLM 1, dan Autoregressive terlihat paling mendekati garis data aktual dibandingkan Model DLM 2.

# Nomor 2
## Impor Data 
```{r}
data2 <- data.frame(
  Year = 1975:2014,
  Sales = c(11.7, 12.0, 12.3, 12.8, 13.1, 13.6, 13.9, 14.4, 14.7, 15.3,
            15.5, 15.8, 16.1, 16.6, 16.9, 16.7, 16.9, 17.4, 17.6, 17.9,
            18.0, 17.9, 18.0, 18.2, 18.2, 18.3, 18.6, 19.2, 19.3, 19.5,
            19.2, 19.3, 19.5, 20.0, 20.0, 19.9, 19.8, 19.9, 20.2, 21.0),
  Advertising = c(9.4, 9.6, 10.0, 10.4, 10.8, 10.9, 11.7, 12.2, 12.5, 12.9,
                  13.0, 13.2, 13.8, 14.2, 14.6, 14.4, 15.0, 15.4, 15.7, 15.9,
                  15.9, 16.0, 16.3, 16.2, 16.8, 17.3, 17.6, 18.1, 18.3, 18.5,
                  18.7, 18.9, 19.2, 20.0, 20.0, 20.3, 20.4, 21.0, 21.5, 22.1)
)

head(data2)
```

## Train & Tes Data
```{r}
train2 <- data2[1:32,]   
test2 <- data2[33:40,]

train2.ts <- ts(train2)
test2.ts <- ts(test2)
data2.ts <- ts(data2)
```

## Pemodelan 
```{r}
model.ardl2 <- ardlDlm(x = train2$Advertising, y = train2$Sales, p = 1, q = 1)
summary(model.ardl2)
```
```{r}
model.ardl2 <- ardlDlm(formula = Sales ~ Advertising, 
                        data = train2, p = 1, q = 1)
summary(model.ardl2)
```

```{r}
AIC(model.ardl2)
BIC(model.ardl2)
```
Hasil menunjukan bahwa didapat persamaan : 
$$
\hat{Y}=  1.30304+0.30844X_t−0.20644X_{t-1}+0.83951Y_{t-1}
$$
## Peramalan dan Akurasi 
```{r}
fore.ardl2 <- forecast(model = model.ardl2, x = test2$Advertising, h = 8)
fore.ardl2
```
```{r}
mape.ardl2 <- mean(abs((test2$Sales - fore.ardl2$forecasts) / test2$Sales)) * 100
mape.ardl2
```
```{r}
GoF(model.ardl2)
```

## Lag Optimum 
```{r}
model.ardl.opt2 <- ardlBoundOrders(data = data.frame(data2), ic = "AIC", 
                                    formula = Sales ~ Advertising,
                                    max.p = 6, max.q = 6)
model.ardl.opt2
```

```{r}
min_p2=c()
for(i in 1:6){
  min_p2[i]=min(model.ardl.opt2$Stat.table[[i]])
}
q_opt2=which(min_p2==min(min_p2, na.rm = TRUE))
p_opt2=which(model.ardl.opt2$Stat.table[[q_opt2]] == 
              min(model.ardl.opt2$Stat.table[[q_opt2]], na.rm = TRUE))
data.frame("q_optimum" = q_opt2, "p_optimum" = p_opt2, 
           "AIC"=model.ardl.opt2$min.Stat)
```
Dari tabel di atas, dapat terlihat bahwa nilai AIC terendah didapat ketika p=1 dan q=1, yaitu sebesar -15.00875. Artinya, model autoregressive optimum didapat ketika p=1 dan q=1. 














































