---
title: "Praktikum 4 MPDW"
author: "NAILAH AFIA TSABITA"
date: "2026-09-22"
output: html_document
---

# 1. Proses  MA(2)
```{r}
library(TSA) 
```

```{r}
set.seed(123)
n <- 300
theta1 <- 0.4
theta2 <- 0.6
```

## Bangkitkan Data MA(2)
```{r}
# Manual
e <- rnorm(n + 2)
y_manual <- numeric(n)
for (t in 1:n) {
  y_manual[t] <- e[t + 2] + theta1 * e[t + 1] + theta2 * e[t]
}
y_manual <- ts(y_manual)

# Dengan arima.sim
y_sim <- arima.sim(model = list(ma = c(theta1, theta2)), n = n)
```

## Plot time series, ACF, PACF, EACF
```{r}
par(mfrow = c(1, 2))
plot.ts(y_manual, main = "Time Series MA(2) - Manual", ylab = "Yt")
plot.ts(y_sim, main = "Time Series MA(2) - arima.sim", ylab = "Yt")

par(mfrow = c(2, 2))
acf(y_manual, main = "ACF - Manual")
pacf(y_manual, main = "PACF - Manual")
acf(y_sim, main = "ACF - arima.sim")
pacf(y_sim, main = "PACF - arima.sim")
```

## Scatterplot Yt vs Yt-1, Yt-2, Yt-3
```{r}
par(mfrow = c(1, 3))
plot(y_manual[1:(n - 1)], y_manual[2:n],
     xlab = "Yt-1", ylab = "Yt", main = "Yt vs Yt-1")
plot(y_manual[1:(n - 2)], y_manual[3:n],
     xlab = "Yt-2", ylab = "Yt", main = "Yt vs Yt-2")
plot(y_manual[1:(n - 3)], y_manual[4:n],
     xlab = "Yt-3", ylab = "Yt", main = "Yt vs Yt-3")
```

##  Autokorelasi: data bangkitan vs teoritis
```{r}
acf_manual <- acf(y_manual, plot = FALSE)
acf_sim    <- acf(y_sim, plot = FALSE)
print(acf_manual$acf[2:4])
print(acf_sim$acf[2:4])

denom <- 1 + theta1^2 + theta2^2
rho1_teori <- (theta1 + theta1 * theta2) / denom
rho2_teori <- theta2 / denom
rho3_teori <- 0

cat("rho1 teoritis =", rho1_teori, "\n")
cat("rho2 teoritis =", rho2_teori, "\n")
cat("rho3 teoritis =", rho3_teori, "\n")
```
# 2. Proses AR(2)
```{r}
set.seed(123)
n <- 300
phi1 <- 0.5
phi2 <- 0.2
burn <- 100  # burn-in agar stabil
```

## Bangkitkan data AR(2)
```{r}
# Manual
e <- rnorm(n + burn)
y_full <- numeric(n + burn)
y_full[1] <- e[1]
y_full[2] <- e[2]
for (t in 3:(n + burn)) {
  y_full[t] <- phi1 * y_full[t - 1] + phi2 * y_full[t - 2] + e[t]
}
y_manual <- ts(y_full[(burn + 1):(n + burn)])

# Dengan arima.sim
y_sim <- arima.sim(model = list(ar = c(phi1, phi2)), n = n)
```

## Plot time series, ACF, PACF, EACF
```{r}
par(mfrow = c(1, 2))
plot.ts(y_manual, main = "Time Series AR(2) - Manual", ylab = "Yt")
plot.ts(y_sim, main = "Time Series AR(2) - arima.sim", ylab = "Yt")

par(mfrow = c(2, 2))
acf(y_manual, main = "ACF - Manual")
pacf(y_manual, main = "PACF - Manual")
acf(y_sim, main = "ACF - arima.sim")
pacf(y_sim, main = "PACF - arima.sim")
```


```{r}
library(TSA)
eacf(y_manual)
eacf(y_sim)
```

```{r}
# cek stasioner via akar polinomial AR: 1 - phi1*B - phi2*B^2 = 0
akar <- polyroot(c(1, -phi1, -phi2))
print(Mod(akar))   # stasioner jika semua |akar| > 1
```

## Scatterplot Yt vs Yt-1, Yt-2, Yt-3
```{r}
par(mfrow = c(1, 3))
plot(y_manual[1:(n - 1)], y_manual[2:n],
     xlab = "Yt-1", ylab = "Yt", main = "Yt vs Yt-1")
plot(y_manual[1:(n - 2)], y_manual[3:n],
     xlab = "Yt-2", ylab = "Yt", main = "Yt vs Yt-2")
plot(y_manual[1:(n - 3)], y_manual[4:n],
     xlab = "Yt-3", ylab = "Yt", main = "Yt vs Yt-3")
```

## Autokorelasi: data bangkitan vs teoritis
```{r}
acf_manual <- acf(y_manual, plot = FALSE)
acf_sim    <- acf(y_sim, plot = FALSE)
print(acf_manual$acf[2:4])
print(acf_sim$acf[2:4])
```

```{r}
rho1_teori <- phi1 / (1 - phi2)
rho2_teori <- phi1 * rho1_teori + phi2 * 1
rho3_teori <- phi1 * rho2_teori + phi2 * rho1_teori

cat("rho1 teoritis =", rho1_teori, "\n")
cat("rho2 teoritis =", rho2_teori, "\n")
cat("rho3 teoritis =", rho3_teori, "\n")
```
# 3. Proses ARMA(2,2)
```{r}
set.seed(123)
n <- 300
phi1 <- 0.5
phi2 <- 0.2
theta1 <- 0.4
theta2 <- 0.6
burn <- 100
```

## Bangkitkan data ARMA(2,2)
```{r}
# Manual
e <- rnorm(n + burn)
y_full <- numeric(n + burn)
y_full[1] <- e[1]
y_full[2] <- e[2]
for (t in 3:(n + burn)) {
  y_full[t] <- phi1 * y_full[t - 1] + phi2 * y_full[t - 2] +
    e[t] + theta1 * e[t - 1] + theta2 * e[t - 2]
}
y_manual <- ts(y_full[(burn + 1):(n + burn)])

# Dengan arima.sim
y_sim <- arima.sim(model = list(ar = c(phi1, phi2), ma = c(theta1, theta2)), n = n)
```

## Plot time series, ACF, PACF, EACF
```{r}
par(mfrow = c(1, 2))
plot.ts(y_manual, main = "Time Series ARMA(2,2) - Manual", ylab = "Yt")
plot.ts(y_sim, main = "Time Series ARMA(2,2) - arima.sim", ylab = "Yt")

par(mfrow = c(2, 2))
acf(y_manual, main = "ACF - Manual")
pacf(y_manual, main = "PACF - Manual")
acf(y_sim, main = "ACF - arima.sim")
pacf(y_sim, main = "PACF - arima.sim")

library(TSA)
eacf(y_manual)
eacf(y_sim)

# cek stasioner via akar polinomial AR: 1 - phi1*B - phi2*B^2 = 0
akar <- polyroot(c(1, -phi1, -phi2))
print(Mod(akar))   # stasioner jika semua |akar| > 1
```
## Scatterplot Yt vs Yt-1, Yt-2, Yt-3
```{r}
par(mfrow = c(1, 3))
plot(y_manual[1:(n - 1)], y_manual[2:n],
     xlab = "Yt-1", ylab = "Yt", main = "Yt vs Yt-1")
plot(y_manual[1:(n - 2)], y_manual[3:n],
     xlab = "Yt-2", ylab = "Yt", main = "Yt vs Yt-2")
plot(y_manual[1:(n - 3)], y_manual[4:n],
     xlab = "Yt-3", ylab = "Yt", main = "Yt vs Yt-3")
```

## Autokorelasi: data bangkitan vs teoritis
```{r}
acf_manual <- acf(y_manual, plot = FALSE)
acf_sim    <- acf(y_sim, plot = FALSE)
print(acf_manual$acf[2:4])
print(acf_sim$acf[2:4])

# Teoritis ARMA(2,2) - gunakan fungsi bawaan ARMAacf()
acf_teori <- ARMAacf(ar = c(phi1, phi2), ma = c(theta1, theta2), lag.max = 3)
print(acf_teori[2:4])   # rho1, rho2, rho3 teoritis
```


















