---
title: "Tugas 2 Praktikum MPDW"
author: "NAILAH AFIA TSABITA"
date: "2026-09-02"
output: rmdformats::readthedown
---

# Nomor 1 

## Impor Data
```{r}
library(readxl)

data1 <- read_excel(
  "C:/Users/Abit/Documents/KULIAH SMT 5/MPDW/Tugas Praktikum 2.xlsx",
  sheet = "Sheet1"
)

head(data1)
```
## Pemodelan Regresi OLS
```{r}
data1$`Market share` <- as.numeric(data1$`Market share`)
data1$Price <- as.numeric(data1$Price)

# Regresi OLS
model_ols <- lm(`Market share` ~ Price, data = data1)

# Melihat hasil regresi
summary(model_ols)
```

## Identifikasi Autokorelasi 

### ACF dan PACF identifikasi autokorelasi
```{r}
sisaan_ols <- residuals(model_ols)
par(mfrow = c(1,2))
acf(sisaan_ols)
pacf(sisaan_ols)
```

### Pemeriksaan dengan Durbin Test 
```{r}
library(lmtest)
dw_ols <- dwtest(model_ols)
dw_ols
```
Karena p-value (0,009813) < α (0,05), H0 ditolak, dan nilai DW = 1,1358 yang jauh di bawah 2 menunjukkan adanya autokorelasi positif pada sisaan model.

## Penanganan Autokorelasi dengan Metode Cochrane-Orcutt

```{r}
library(orcutt)

modelCO_ols <- cochrane.orcutt(model_ols)
summary(modelCO_ols)
```

```{r}
dw_olsCO <- dwtest(modelCO_ols)
dw_olsCO
```

```{r}
# Uji Durbin-Watson sesudah Orcutt
dw_olsCO <- dwtest(modelCO_ols)

# Membandingkan DW sebelum dan sesudah Cochrane-Orcutt
dw_compare <- data.frame(
  Model = c("Sebelum Orcutt", "Sesudah Orcutt"),
  DW = c(dw_ols$statistic, dw_olsCO$statistic),
  p_value = c(dw_ols$p.value, dw_olsCO$p.value)
)
dw_compare
```
Berdasarkan hasil uji Durbin-Watson, autokorelasi pada model telah berhasil ditangani. Sebelum koreksi, DW = 1,1358 dengan p-value = 0,0098 (< α = 0,05), menunjukkan adanya autokorelasi positif pada sisaan. Setelah dilakukan koreksi dengan metode Cochrane-Orcutt, DW meningkat menjadi 1,958 dengan p-value = 0,4151 (> α = 0,05), sehingga gagal tolak H0. Nilai DW yang mendekati 2 ini mengindikasikan bahwa autokorelasi pada model sudah tidak signifikan, artinya penanganan dengan Cochrane-Orcutt berhasil mengatasi masalah autokorelasi pada model regresi.



# Nomor 2

## Import Data
```{r}
library(readxl)

data2 <- read_excel(
  "C:/Users/Abit/Documents/KULIAH SMT 5/MPDW/Tugas Praktikum 2.xlsx",
  sheet = "Sheet2"
)

head(data2)
```

## Pemodelan Regresi OLS
```{r}
# Regresi OLS
model_ols2 <- lm(Sales ~ Advertising, data = data2)

# Melihat hasil regresi
summary(model_ols2)
```
## Identifikasi Autokorelasi 
### ACF dan PACF identifikasi autokorelasi
```{r}
sisaan_ols2 <- residuals(model_ols2)

par(mfrow = c(1,2))
acf(sisaan_ols2, main = "ACF Sisaan")
pacf(sisaan_ols2, main = "PACF Sisaan")
```
### Pemeriksaan dengan Durbin Test 
```{r}
dw_ols2 <- dwtest(model_ols2)
dw_ols2
```
Nilai DW = 0,162  yang jauh di bawah 2 menunjukkan adanya autokorelasi positif pada sisaan model.

## Penanganan Autokorelasi dengan Metode Cochrane-Orcutt

```{r}
library(orcutt)

modelCO2_ols <- cochrane.orcutt(model_ols2)
summary(modelCO2_ols)
```

```{r}
dw_olsCO2 <- dwtest(modelCO2_ols)
dw_olsCO2
```
```{r}
# Uji Durbin-Watson sesudah Orcutt
dw_olsCO2 <- dwtest(modelCO2_ols)

# Membandingkan DW sebelum dan sesudah Cochrane-Orcutt
dw_compare2 <- data.frame(
  Model = c("Sebelum Orcutt", "Sesudah Orcutt"),
  DW = c(dw_ols2$statistic, dw_olsCO2$statistic),
  p_value = c(dw_ols2$p.value, dw_olsCO2$p.value)
)
dw_compare2
```
Berdasarkan hasil uji Durbin-Watson, autokorelasi pada model kedua ini juga telah berhasil ditangani. Sebelum koreksi, DW = 0,1620 dengan p-value = 8,94 × 10⁻²⁰ (< α = 0,05), menunjukkan adanya autokorelasi positif yang sangat kuat pada sisaan. Setelah dilakukan koreksi dengan metode Cochrane-Orcutt, DW meningkat menjadi 1,9393 dengan p-value = 0,3780 (> α = 0,05), sehingga gagal tolak H0. Nilai DW yang mendekati 2 ini mengindikasikan bahwa autokorelasi pada model sudah tidak signifikan, artinya penanganan dengan Cochrane-Orcutt berhasil mengatasi masalah autokorelasi pada model regresi ini.


















