---
title: "Tugas Praktikum 6-7"
author: "NAILAH AFIA TSABITA"
date: "2026-10-01"
output: html_document
---
# Library
```{r}
library(forecast)
library(tseries)
library(ggplot2)
library(Metrics)
library(readxl)
library(TSA)
```

# Persiapan Data
## Impor Data
```{r}
data <- read.csv("C:\\Users\\Abit\\Documents\\KULIAH SMT 5\\MPDW\\daily-min-temperatures(1).csv.xls")
head(data) 
```
## Ubah ke Timeseries
```{r}
data$Date <- as.Date(data$Date)

ts_data <- ts(data$Temp,
              start = c(1981, 1),
              frequency = 365)

plot(ts_data)
```
## Bagi ke Train dan Test
```{r}
n <- length(ts_data)
train_size <- floor(0.8*n)

train <- window(ts_data,
                end = time(ts_data)[train_size])

test <- window(ts_data,
               start = time(ts_data)[train_size + 1])

length(train)
```

# Model ARIMA
## Cek stasioner
```{r}
acf(train)
```
```{r}
adf.test(train)
```
```{r}
library(tseries)
kpss.test(train)           # p < 0.05 -> tidak stasioner

acf(train, lag.max = 800)  # lihat apakah ada gelombang tiap ~365 hari
```
KPSS tidak menemukan bukti ketidakstasioneran, jadi hasilnya searah dengan ADF. Hasil ini artinya data train sudah stasioner, tidak perlu dilakukan differencing.

## Model ARIMA
```{r}
pacf(as.numeric(train), lag.max = 50)   # petunjuk p
eacf(as.numeric(train))                 # petunjuk p dan q
model_auto <- auto.arima(train, seasonal = FALSE)
model_auto
checkresiduals(model_auto)
```
## Kandidat Model 
```{r}
# Tanpa Fourier
m1 <- Arima(train, order = c(1,0,2))
m2 <- Arima(train, order = c(2,0,1))
m3 <- Arima(train, order = c(2,0,2))
m4 <- Arima(train, order = c(5,0,0))

# Dengan Fourier
xr <- fourier(train, K = 3)
f1 <- Arima(train, order = c(1,0,2), xreg = xr)
f2 <- Arima(train, order = c(2,0,1), xreg = xr)
f3 <- Arima(train, order = c(2,0,2), xreg = xr)
f4 <- auto.arima(train, xreg = xr, seasonal = FALSE)

# Bandingkan AIC
sapply(list(m1,m2,m3,m4,f1,f2,f3,f4), AIC)

checkresiduals(f4)
```
```{r}
xr_test <- forecast::fourier(train, K = 3, h = length(test))

fc3 <- forecast::forecast(f3, xreg = xr_test)
fc4 <- forecast::forecast(f4, xreg = xr_test)

forecast::accuracy(fc3, test)
forecast::accuracy(fc4, test)
```
Kesimpulan: pilih f3, ARIMA(2,0,2) + Fourier (K = 3).

Semua ukuran error di data test lebih kecil dibanding f4, walau selisihnya tipis.
AIC-nya juga paling kecil (13422.88).
d = 0 
```{r}
checkresiduals(f3)
```
# Peramalan 
```{r}
fc3 <- forecast::forecast(f3, xreg = xr_test)
plot(fc3)
lines(test, col = "red")
```












